【裁判字號】    94,家訴,49
【裁判日期】    950628
【裁判案由】    分割遺產
【裁判全文】
臺灣彰化地方法院民事判決  94年度家訴字第49號
原      告  丁 ○ ○
訴訟代理人  黃呈利律師
被      告  乙○○○
被      告  壬○○○
被      告  庚○○
被      告  己○○
訴訟代理人  甲○○律師
被      告  辛○○
被      告  戊○○
被      告  丙○○
上列當事人間請求分割遺產事件，於民國95年06月14日言詞辯論
終結，本院判決如下：
    主      文
兩造公同共有被繼承人施純庚所遺遺產即對本院94年度存字第11
28號清償提存事件提存物新台幣壹仟陸佰零貳萬肆仟壹佰貳拾肆
元及其利息之受取權，准予分割，其分割方法如附表所示。
訴訟費用由原告丁○○、被告己○○、辛○○、丙○○各負擔四
十五分之七，被告乙○○○、壬○○○、庚○○各負擔九分之一
，被告戊○○負擔四十五分之二。
    事實及理由
一、被告辛○○、戊○○及丙○○均未於最後言詞辯論期日到場
    ，核無民事訴訟法第 386條所列各款情形，爰依原告之聲請
    ，就此部分由其一造辯論而為判決。
二、原告主張：
  (一)緣訴外人陳財寶於民國（下同）86年04月29日向兩造之被繼
    承人施純庚購買坐落彰化縣鹿港鎮○○段第358、359地號土
    地及其上建物即門牌號碼彰化縣鹿港鎮○○里○○路28號，
    價金為新台幣（下同）3150萬元。被繼承人施純庚於86年05
    月8日過世，上開買賣契約之權利義務由兩造及當時尚健在
    之另一被繼承人施葉味因繼承而承受（施葉味為原告及被告
    己○○、辛○○、戊○○、丙○○之母），合先敘明。
  (二)嗣因訴外人陳財寶尚有買賣價款16,468,502元未支付及兩造
    間應如何受領該價款之爭議，而未將上開不動產交付訴外人
    陳財寶，訴外人陳財寶乃訴請遷讓房地，案經鈞院87年度重
    訴字第57號、台灣高等法院台中分院88年重上字第21號、最
    高法院92年台上字1949號、台灣高等法院台中分院92年重上
    更(一)字第41號、最高法院93年台上字第1958號判決確定，訴
    外人陳財寶應給付16,468,502元同時，兩造應將上開房地騰
    空交付陳財寶，基此，訴外人陳財寶乃於94年08月17日提存
    上開判決所示之金額，為鈞院提存所94年存字第1128號受理
    在案，原告並於同年09月12日履行交付上開房地之義務。又
    上開提存物嗣後經債權人陳財寶之繼承人陳有志、陳盛軒、
    陳智能、陳粘素英及陳雪玲等依鈞院94年度執字第15380 號
    執行事件之執行程序執行收取債權444378元，乃剩餘000000
    00元及其利息。
  (三)本件系爭提存金受取權為兩造因繼承而公同共有，其各自之
    潛在應有部分如附表所示，其中被繼承人施純庚過世時，其
    繼承人除兩造外尚有施葉味，則每人之應繼分比例均為九分
    之一，然被告戊○○將其自己之應繼分讓與施葉味，則施葉
    味之應繼分則為九分之二，嗣施葉味於民國93年05月21日過
    世後，其應繼分再由原告及被告己○○、辛○○、戊○○、
    丙○○五人繼承，是伊等五人之應繼分共計為7/45、7/45、
    7/45、2/45（2/9x1/5）、7/45（1/9+2/9x1/5）（因被告乙○○○、壬○○○、庚○○為被繼承人施純庚與施玉勉所生
    ，故對施葉味部分之財產無繼承權），為此，乃依民法第11
    64條之規定訴請分割遺產，並聲明：如主文第1項所示。
三、被告戊○○、丙○○部分：
    被告戊○○及丙○○均未於言詞辯論期日到場，亦未提出書
    狀作何陳述。
四、被告辛○○部分：
    被告辛○○未於最後言詞辯論期日到場，惟據其於前言詞辯
    論期日到場陳述：同意原告之請求。並聲明：請依法判決。
五、除被告戊○○、丙○○、辛○○外之其餘被告均陳述：
    同意原告之請求，並聲明：請依法判決。
六、得心證之理由：
  (一)本件原告主張訴外人陳財寶於民國86年04月29日向兩造之被
    繼承人施純庚購買坐落彰化縣鹿港鎮○○段第358、359地號
    土地及其上建物即門牌號碼彰化縣鹿港鎮○○里○○路28號
    ，價金為3150萬元。被繼承人施純庚於86年5月8日過世，上
    開買賣契約之權利義務由兩造及當時尚健在之另一被繼承人
    施葉味因繼承而承受（施葉味為原告及被告己○○、辛○○
    、戊○○、丙○○之母）；嗣因訴外人陳財寶尚有買賣價款
    16,468,502元未支付及兩造間應如何受領該價款之爭議，兩
    造及施葉味未將上開不動產交付訴外人陳財寶，訴外人陳財
    寶乃訴請遷讓房地，案經本院87年度重訴字第57號、台灣高
    等法院台中分院88年重上字第21號、最高法院92年台上字
    1949號、台灣高等法院台中院92年重上更(一)字第41號、最高
    法院93年台上字第1958號判決確定，訴外人陳財寶應給付16
    ,468,502 元同時，兩造及施葉味應將上開房地騰空交付訴
    外人陳財寶，基此，訴外人陳財寶乃於94年08月17日提存上
    開判決所示之金額，為本院提存所94年存字第1128號受理在
    案，原告並於同年09月12日履行交付上開房地之義務，又上
    開提存物嗣後經債權人陳財寶之繼承人陳有志、陳盛軒、陳
    智能、陳粘素英及陳雪玲等依鈞院94年度執字第15380號執
    行事件之執行程序執行收取債權444378元，乃剩餘00000000
    元及其利息等事實，業據原告提出繼承系統表一件、戶籍謄
    本九件、本院87年度重訴字第57號民事判決、台灣高等法院
    台中分院88年重上字第21號民事判決、最高法院92年台上字
    1949號民事判決、台灣高等法院台中分院92年重上更(一)字第
    41號民事判決、最高法院93年台上字第1958號民事判決書主
    文、本院提存所94年存字第1128號提存通知書及協議書等影
    本各一件為憑，並經本院依職權調取本院87年度重訴字第57
    號請求交付土地等事件卷宗及本第1128號清償提存事件卷宗
    查核無訛，且為除被告戊○○、丙○○外之其餘被告所不爭
    執，堪信原告之上開主張為真實。
  (二)按繼承人得隨時請求分割遺產。但法律另有規定或契約另有
    訂定者，不在此限，民法第1164條定有明文。次按繼承，因
    被繼承人死亡而開始。繼承人自繼承開始時，除本法另有規
    定外，承受被繼承人財產上之一切權利、義務。民法第1147
    、1148條分別定有明文。又按配偶有互相繼承遺產之權，其
    與直系血親卑親屬之繼承人同為繼承時，其應繼分與他繼承
    人平均。民法第1144條第 1款定有明文。另按各共同繼承人
    就其繼承遺產之全部，固有公同共有之權利，但該權利具有
    身分法之色彩，在其公同共有關係存續中，各共同繼承人對
    於個別繼承遺產上之權利，應不得任意處分讓與於共同繼承
    人以外之第三人，使其與其他共同繼承人維持公同共有關係
    。倘第三人因之而受讓該權利，即係以不能之給付為契約標
    的，依民法第二百四十六條第一項前段之規定，其契約自屬
    無效（最高法院89年度台上字第1216號判決可資參照）。以
    上揭判決之反面解釋而言，即基於身份法之色彩，繼承人得
    任意處分讓與其應繼分於其他共同繼承人，以維持公同共有
    關係。本件原告主張被繼承人施純庚過世時，其繼承人除兩
    造外尚有施葉味，則每人之應繼分比例均為九分之一，然被
    告戊○○將其自己之應繼分讓與施葉味，則施葉味之應繼分
    則為九分之二，嗣施葉味於民國93年05月21日過世後，其應
    繼分再由原告及被告己○○、辛○○、戊○○、丙○○五人
    繼承，是伊等五人之應繼分共計為7/45、7/45、7/45、2/
    45（2/9x1/5）、7/45（1/9 +2 /9x1/5），因被告乙○○○
    、壬○○○、庚○○為被繼承人施純庚與施玉勉所生，故對
    施葉味部分之財產無繼承權等事實，業經原告提出除戶謄本
    、戶籍謄本、繼承系統表等為證，並有附於上述台灣高等法
    院台中分院88年度重上字第21號請求交付土地等事件卷宗內
    之戊○○所書立權利移轉書可稽，復為除被告戊○○、丙○○外之其餘被告所不爭執，是足堪認定被告乙○○○、壬○○○、庚○○之應繼分各為九分之一，被告己○○、辛○○
    、丙○○及原告丁○○之應繼分各為四十五分之七，被告戊○○之應繼分則為四十五分之二。
  (三)兩造之被繼承人施純庚既遺有上開遺產即對於本院94年度存
    字第1128號清償提存事件提存物新台幣壹仟陸佰零貳萬肆仟
    壹佰貳拾肆元及其利息之受取權，則原告就兩造公同共有之
    該遺產，請求按兩造之應繼分比例予以分割，自屬有理由，
    應予准許，本院爰依法就系爭遺產以如附表所示分割方法予
    以分割而判決如主文所示。
七、訴訟費用負擔之依據：民事訴訟法第80條之1、85條。
中    華    民    國    95    年    6     月    28    日
                        家事法庭法  官  邱月嬌
上為正本係照原本作成。
如對本判決上訴，應於判決送達後20日內向本院提出上訴狀（須
附繕本）。
中    華    民    國    95    年    6     月    28    日
                                書記官  陳昌哲
  附   表 ：
 ┌────────┬─────┬─────┬─────┐
 │   遺產內容     │  繼承人  │應繼分比例│ 分割方法 │                                │
 ├────────┼─────┼─────┼─────┤
 │對本院94年度存字│ 被    告 │  9分之1  │取得左列遺│
 │第1128號清償提存│ 乙○○○ │          │產之9分之1│
 │事件提存物新台幣├─────┼─────┼─────┤
 │00000000元及其利│ 被    告 │  9分之1  │取得左列遺│
 │息之受取權      │ 壬○○○ │          │產之9分之1│
 │                ├─────┼─────┼─────┤
 │                │ 被    告 │  9分之1  │取得左列遺│
 │                │ 庚 ○ ○ │          │產之9分之1│
 │                ├─────┼─────┼─────┤
 │                │ 被    告 │ 45分之7  │取得左列遺│
 │                │ 己 ○ ○ │          │產之45分之│
 │                │          │          │7         │
 │                ├─────┼─────┼─────┤
 │                │ 被    告 │ 45分之7  │取得左列遺│
 │                │ 辛 ○ ○ │          │產之45分之│
 │                │          │          │7         │
 │                ├─────┼─────┼─────┤
 │                │ 被    告 │ 45分之2  │取得左列遺│
 │                │ 戊 ○ ○ │          │產之45分之│
 │                │          │          │2         │
 │                ├─────┼─────┼─────┤
 │                │ 被    告 │ 45分之7  │取得左列遺│
 │                │ 丙 ○ ○ │          │產之45分之│
 │                │          │          │7         │
 │                ├─────┼─────┼─────┤
 │                │ 原    告 │ 45分之7  │取得左列遺│
 │                │ 丁 ○ ○ │          │產之45分之│
 │                │          │          │7         │
 └────────┴─────┴─────┴─────┘


司法院資訊處製作；財團法人民間司法改革基金會備份。
